臺灣士林地方法院民事判決　　　　　　　 95年度訴字第505號
原　　　告　丁○○
　　　　　　　　　　　　3樓
訴訟代理人　吳宏山律師
複代理人　　蔡坤鐘律師
被　　　告　乙○○
訴訟代理人　楊俊元律師
上列當事人間請求所有權移轉登記事件，本院於民國96年8月10
日言詞辯論終結，判決如下：
    主  文
被告應將坐落臺北縣淡水鎮○○段273 地號土地（面積603.21平
方公尺）所有權權利範圍60320 分之2277，及其上第1921建號即
門牌號碼臺北縣民生路117 巷33之2 號6 樓建物所有權全部移轉
登記予原告，並將建物騰空遷讓返還原告。
訴訟費用由被告負擔。
    事實及理由
一、原告起訴主張：(一)伊於81年間，與訴外人甲○○合作，和坐
    落臺北縣淡水鎮○○段273 地號土地（下稱系爭土地）之所
    有權人陳淑華等人，於系爭土地上合建「山水御庭」之建物
    （下稱系爭建案），由甲○○具名與地主簽訂合建契約書，
    並負責興建，伊則出資並負責設計監造。84年間，系爭建案
    結案分配後，未出售之5 戶餘屋，悉分歸伊所有。因被告為
    伊前妻雷淑麗之姪女，伊乃與被告成立借名契約關係，約定
    將其中乙戶即門牌臺北縣淡水鎮○○路117 巷33之2 號6樓
    建物暨基地即系爭土地應有部分60320 分之2277（下稱系爭
    房地）登記於被告名義；並逕以被告名義，與甲○○訂立買
    賣所有權移轉契約書，而於84年4 月19日移轉登記為被告名
    義。兩造間如非借名契約關係，則屬信託關係。嗣原告已於
    94年12月16日以臺北東門郵局第928 號存證信函，終止兩造
    間借名登記或信託關係，被告負有將系爭房地所有權移轉登
    記返還予伊之義務。惟被告迄今拒不辦理移轉登記，復主張
    占有系爭房屋，惟依借名契約或信託關係終止之法律關係，
    以及民法第767 條之規定，被告亦應將系爭房屋返還予伊。
    爰併依上述法律關係，請求被告將系爭房地所有權移轉登記
    予伊，並騰空返還系爭房屋。(二)被告並非系爭房地之真正所
    有權人，不受土地法第43條登記絕對效力之保護，兩造間借
    名契約或信託關係已經合法終止，伊仍為系爭房地之所有權
    人。至於被告之母雷淑美匯至伊華僑銀行帳戶內之款項，其
    中總計新台幣（下同）2,00萬元，為伊出售「山水御庭」D
    棟7 樓房地予雷淑美之價金，另總計111 萬元部分，則為雷
    淑美代被告購買「山水御庭」B 棟6 樓房地之價金，均與本
    件無涉。被告復未能舉證其主張已支付買賣價金及贈與等取
    得不動產登記之原因事實，足見原告主張借名登記關係屬實
    。(三)並聲明：如主文所示。
二、被告則以：(一)原告與伊雷家關係原甚親密友好，80年初原告
    向伊母親表示其參與系爭建案，部分房地遲無法出售，且有
    瑕疵，可協助伊母親以低價購得系爭房地，伊母親信賴擔任
    建築師之原告，確定能以237萬元之價格購買系爭房地後，
    經與伊商量，應允以伊為買受人，向甲○○購買系爭房地。
    價金已由伊母親匯至原告設於華僑銀行之帳戶，全權委由原
    告代為與甲○○辦理相關之手續。嗣地價稅及房屋稅均由伊
    負擔繳納，系爭房屋亦由伊占有，兩造間並無借名登記或信
    託關係存在。伊依法取得系爭房地之所有權，應受土地法第
    43條登記效力之保護。(二)原告並無將系爭房地借名信託登記
    為伊名義之動機與理由，其亦未舉證以明。原告聲請訊問之
    證人甲○○、丙○○，為原告之友人，甲○○並與原告有金
    錢或合夥業務往來，另鄭榆靜曾為原告建築師事務所職員，
    有勾串之嫌，證詞難期為真；且渠等之證詞係多年前片段不
    精確記憶之口述，又互相矛盾，不足採信等語，資為抗辯。
    (三)並聲明：原告之訴駁回。
三、本件不爭執事項：
  (一)系爭房地於原登記為甲○○所有，於84年4月19日以買賣為
    原因，移轉登記為被告名義。
  (二)系爭房地之所有權狀正本現由原告持有中。
  (三)原告曾於94年12月16日寄發臺北東門郵局第928號存證信函
    予被告，為終止借名登記關係之意思表示。被告則於94年12
    月30日以臺北南陽郵局第133號存證信函回覆原告，否認上
    述存證信函所述借名登記之事實。
  (四)被告目前占有系爭房地。
四、得心證之理由：
    原告主張系爭房地係伊投資與甲○○合作建案分配所得，因
    與被告成立借名登記或信託契約，而以被告名義與甲○○訂
    立買賣契約，逕將系爭房地直接移轉登記於被告名義，伊已
    於94年12月16日發函終止兩造間上述契約，被告負有將系爭
    房地移轉登記予原告及返還房屋之義務等語，惟為被告所否
    認，並以前揭情詞置辯。是本件所應審究者，乃兩造間是否
    存有借名登記或信託契約關係存在？
    茲分述如下：
  (一)所謂借名登記，係當事人約定一方所有應經登記之財產，以
    他方為登記名義人之契約（最高法院92年度臺上字第1263號
    判決參照）。經查：
  1.關於系爭房地登記為被告名義之緣由，原登記所有權人，亦
    即與原告合作興建系爭建案之甲○○，於95年9月15日本院
    言詞辯論期日到場結證：「被告我不認識，原告是我的合夥
    人，我們在竹圍蓋房子，原告是金主兼建築師，我是工程部
    門管理。」、「我跟地主比較熟，地主要合建，才找到我，
    …一開始就和原告合作，是我找原告的，我小時候就認識原
    告，我曉得他有錢，他本身也是建築界，所以才找他，約在
    七十幾年的事，…我們跟地主合建，我們是建方，蓋好之後
    我們分房子，我和原告一開始就講好，如果有賺錢，一人分
    一半，原告投資錢，我負責人力，原告投資的錢是陸陸續續
    的拿，建方就是我們兩人，沒有其他人，建築執照和使用執
    照都是我負責。」、「（當時建照和使用執照，起造人是何
    人名義？）一開始是地主的名字，地主其中之一是陳淑華，
    本來要成立建築公司，但因為成立公司時間沒有那麼快，所
    以就先成立一個安提阿工程行，來繳營業稅，…建方和地主
    分配比率是各二分之一，但地主分到一樓價值比較高，我們
    建方分樓上所以戶數較多。」、「（建方分到地房子是否都
    賣掉？）還有5、6戶沒有賣掉，未賣掉的房子有登記地主的
    名字，其他是否有登記誰的名字我忘記了，應該沒有登記我
    的名字，因為這工程是賠錢，所以未賣掉地房子就交給原告
    ，就是分給他，算他的了。」、「（提示卷附原證1之公證
    書，有何意見？）是真正。」、「（何以有此份公證書？）
    這房子當時是我的名字，分配給廖先生（即原告）之後，廖
    先生並沒有過他自己的名字，就過給被告的名字，是原告決
    定的。」、「（是否被告向你購買？）我不認識被告，也沒
    有見過她，當時只有單純辦理房屋過戶，我本人沒有收受任
    何價金。原告有無收到價金，我不清楚。這一戶就是我剛剛
    所說未賣掉5、6戶其中之一。」、「未賣掉的幾戶，其中有
    一戶是地主的名字，其他幾戶我現在想起來，是登記在我的
    名下，原本就是用我的名字去申請執照的，後來都有移轉掉
    ，當時是交給原告，過給誰是由原告決定的，他說過誰的名
    義，我就照辦。至於原告和過戶登記人是何關係我就不清楚
    了，當時登記很多人很亂有哪些人我不記得了。」、「（就
    本建案，結案後原告有分配到多少錢，證人有無分配到？）
    我沒有分到錢，原告也沒分錢，但分到房屋。就是剛剛所說
    地那未賣掉的5、6戶。這案子到最後有無賺錢，我不清楚。
    我聽原告表示這案子是賠錢。」等語。
  2.另證人丙○○於95年10月25日本院言詞辯論期日到場結證稱
    ：「跟原告很熟，和被告家人也很熟，被告是晚輩。」、「
    我知道原告有房子，在馬偕醫院後面，我有去過，就我所知
    是原告去設計建築的，後來有賣給一些親戚朋友，一棟有好
    幾戶，被告在哪裡有無房子我不知道。」（你有去過該處哪
    一戶？）我有去過好幾戶，我去的時候有些是空戶，有些住
    在哪裡的人有認識，我去時樓下一戶是我們的教友，被告家
    人他的母親也住在那裡，被告本人有無住那裡我不清楚。」
    「（沒有去過的空戶，是哪幾戶？）好像是6 樓，一個樓梯
    出來有兩戶，哪裡應該是只有一棟，我去的時候，是剛蓋好
    6 樓沒人住，我們去哪裡是教會辦活動，向廖先生借空屋，
    大約有兩、三年期間，後來教會有無在辦活動我就不清楚了
    ，6 樓我們是去其中一戶。」、「（借屋辦活動期間，有無
    見過被告？被告有無找過你？）沒有。」等語。
  3.而曾任職原告建築師事務所之戊○○，於同上言詞辯論期日
    亦到庭，經隔離訊問則證述：「雙方都認識，我曾在原告建
    築師事務所上班，被告曾經到原告事務所過，所以認識雙方
    ，被告是廖太太大姊雷淑美的女兒。我在82年9月到91年底
    92年初在原告事務所上班，我做電腦繪圖及建管單位。原告
    是獨資的事務所。」、「（是否認識甲○○？）他有來過事
    務所，約在82年下半年左右，一開始山水御庭這案子是和地
    主合建，所以都是由甲○○去和地主洽談，我所知道的是丁○○出資，甲○○去談。」、「我去任職時，這建案已在進
    行中，…是到後來有空屋我住外地，所以我有承租前棟五樓
    ，是和原告承租。」、「（你如何知悉原告出資？）在事務
    所業務會議上會提到，因會議是由原告主持，討論案子時有
    提到，有提過案子賣不出去，轉借名登記，當時是說我們竹
    圍的案子要結案了，因為賣不出去，所以先借名登記在別人
    名下，當時有很多間，名字都不同…」、「（你是否知悉原
    告和甲○○是如何分配？）他們合作內容我都不清楚。」、
    「（被告為何會去事務所？）確實原因我不清楚，但他有到
    事務所去幫忙，我到事務所以後的事，是這建案蓋好以後很
    久的事，他去幫忙也有半年，幫忙繪圖。」、「（山水御庭
    結案後，原告分配到幾間？）我知道前棟是分到1、4、5 、
    6樓，後棟6樓，因我住過前棟5樓，5樓賣掉後、我搬到1樓
    ，原來是空屋，廖先生才隔間，冷氣費用是廖先生出的，我
    離職後，我又回事務所幫忙，有住後棟6樓。」、「（這幾
    戶廖先生如何處理？你是否知道？）沒有在使用，前棟4樓
    賣給雷先生，是廖太太的弟弟，5樓原來登記在廖太太大姊
    的名字，後來賣掉我才搬到1樓，其他沒有出租。」、「（
    你住後棟6樓時，你是否知道被告住哪裡？）被告住前棟6樓
    ，當時他剛要結婚，先跟原告租前棟6樓，後來說要買，實
    際上有無買我不清楚。」、「（前棟6樓是登記在誰名下？
    ）廖太太大姊雷淑美名下。」、「我和廖先生定的租約，租
    金也是交給廖先生。後棟6樓是回來兼差借住的。」、「（
    借住期間被告有無找過你？）沒有。也沒有要過租金。」、
    「（你借住後棟樓期間多久？一個多月。」等語。
  4.綜合上述證人證言，堪認系爭房地乃原告投資，與甲○○合
    作興建後分配所得，有關系爭房地之使用、收益及處分均取
    決於原告，應屬無疑。且被告登記為系爭房地之所有權人，
    實質之原因關係並非其與甲○○之買賣關係，亦屬至明。
  5.被告雖另抗辯係以237萬元買受系爭房地，價金已由伊母親
    匯至原告設於華僑銀行之帳戶云云，全權委由原告代為與甲○○辦理相關之手續云云。然而，系爭房地係84年4月19日
    即已移轉登記為被告名義，而被告所指伊母親雷淑美之匯款
    ，分別係91年1月23日、11月6日各50萬元，92年5月28日33
    萬，93年5月13日及94年5月19日各86萬元，共計205萬元，
    距84年間移轉登記之時已有7至10年之久，衡情，當無可能
    係移轉登記當時所約定之買賣價金。況且，原告與被告母親
    雷淑美間，另因門牌臺北縣淡水鎮○○路117巷33 之2號7樓
    房屋暨基地買賣價金之糾紛涉訟，經臺灣臺北地方法院以95
    年度訴字第9493號判決判命雷淑美應給付原告價金150萬元
    （尚未確定），亦有原告所提出民事判決影本存卷足佐，自
    無從認定上述款項係被告購買系爭房地之價金。又被告另主
    張原告於其上述帳戶存摺上，雷淑美匯款紀錄後，以書寫方
    式記載「玎房屋款」、「小玎」、「含玎的款項」等文字，
    可見被告確為系爭房地之買受人云云。然為原告所否認，原
    告並主張上述共111萬元部分，乃雷淑美代被告購買B棟（即
    前棟）6樓房地之價金，與本件無涉等語。被告雖否認有購
    買B棟6樓房地之事實，惟參諸前揭證人戊○○證述之情，原
    告此部分主張應非子虛。而被告又未能舉證證明其已與原告
    合意，就系爭房地成立買賣契約，則其抗辯係以237萬元買
    受系爭房地乙節，即不足憑採。
  6.至於原告爭執上述證人分別與原告具有特定之關係，證詞不
    足採乙節，經核，甲○○為系爭建案之興建人，並為系爭房
    地原登記之所有權人，縱曾與原告有合夥關係，惟合作建案
    業已分配完結，兩造早已無合夥關係；而證人丙○○則與原
    告及被告長輩多人均屬為熟識多年之朋友，即便多年前曾於
    原告訴訟代理人所主持之律師事務所任職，惟已離職10餘年
    ，且與原告本人無關；至於戊○○亦已離職多年，且經被告
    訴訟代理人當庭質之：「作證之前，有無和原告或其他人談
    論過本案？」之問題，其並陳明：「廖先生有找過我，是這
    個月，他說他在打官司，因為我有住過，請我來作證。我只
    是就我知道的陳述，廖先生並沒有教我如何講。我也是跟他
    說就我知道部分陳述。」等語，並無刻意迴避之情。況且，
    上開證人與兩造間，並無任何法律或事實上之利害關係，所
    為之證言尚不足認有偏頗之餘，且所證述內容亦無悖於情理
    或互相齟齬之情，自屬可採。被告徒以證人甲○○曾於多年
    前與原告合夥，證人戊○○曾任職原告建築師事務所及證人
    丙○○曾於10餘前在原告訴訟代理人主持之事務所任職等情
    為由，遽認其等證言偏頗不實，尚非可採。
  7.承上所述，系爭房地乃原告投資分配所得，系爭房地之使用
    、收益及處分均取決於原告，則原告主張系爭房地，乃基於
    兩造間借名登記契約關係，逕由甲○○將系爭房地之所有權
    移轉登記於被告名義等情，應堪信為真實。
  (二)另按單純借名登記為一無名契約，並未違反法律之強制規定
    或公序良俗，依契約自由之原則，應屬有效，其當事人間之
    權利義務，應先依雙方當事人之契約內容而定，如契約未約
    定者，則以補充解釋之方法定之，因其性質與委任契約雷同
    ，應類推適用關於委任之相關規定，不因當事人將契約名之
    為信託契約，而影響該借名登記契約終止或消滅與否之判斷
    （最高法院91年度臺上字第1871號判決參照）。又按當事人
    之任何一方，得隨時終止委任契約，民法第549條第1項定有
    明文。本件原告借以被告名義辦理系爭房地所有權移轉登記
    ，且未違反法律之強制規定或公序良俗，性質上屬於借名登
    記之無名契約，揆諸前揭說明，自得類推適用委任關係終止
    、消滅之規定。而原告已於94年12月16日以臺北東門郵局第
    928 號存證信函向被告為終止上開借名登記契約之意思表示
    ，並經被告收受後予以回函，均如前述。職是，兩造間之借
    名登記契約關係，已經原告合法終止無訛。準此，被告即有
    將系爭房地所有權移轉登記予原告，及將系爭房屋返還原告
    之義務。
五、從而，原告本於終止借名登記契約後之返還請求權，請求被
    告將系爭房地辦理移轉登記予原告，並將系爭房屋騰空返還
    原告，為有理由，應予准許。又原告併主張信託關係終止後
    之返還請求權及民法第767 條所有物返還請求權等法律關係
    部分，因其同一聲明之請求，已經全部准許，此部分法律關
    係，即無再予審酌之必要，附此敘明。
六、本件判決基礎已臻明確，兩造其餘之攻擊防禦方法及訴訟資
    料經本院斟酌後，核與判決不生影響，無一一論述之必要，
    併予敘明。
七、據上論結，原告之訴為有理由，依民事訴訟法第78條，判決
    如主文。
中　　華　　民　　國　　96　　年　　8 　　月　　31　　日
                  民事第三庭  法　官　施月燿
以上正本係照原本作成
如對本判決上訴，須於判決送達後20日內向本院提出上訴狀
中　　華　　民　　國　　96　　年　　9 　　月　　5 　　日
                            書記官  韓金發
